臺灣士林地方法院刑事判決
111年度交易字第98號
公  訴  人  臺灣士林地方檢察署檢察官
被      告  劉皖華



輔  佐  人  張榮貴

上列被告因過失傷害案件，經檢察官提起公訴（111年度偵字第3
693號），本院判決如下：
    主  文
劉皖華犯過失傷害罪，處有期徒刑參月，如易科罰金，以新臺幣
壹仟元折算壹日。
    事  實
一、劉皖華於民國110年11月20日上午7時18分許，駕駛車牌號碼
    0000-00號自用小客車（下稱A車），沿臺北市內湖區舊宗路
    2段內側車道由北往南方向行駛，行經該路段與民權東路6段
    11巷交岔口時，本應注意汽車行駛至交岔路口轉彎時應遵守
    燈光號誌，且依當時天氣陰、日間自然光線、柏油路面乾燥
    無缺陷、無障礙物、視距良好，並無不能注意之情事，竟疏
    未注意左轉號誌指示燈未亮起即貿然搶先迴轉，並自該路段
    由南往北方向內側第2車道進入內側第1車道，適謝榮吉、陳
    沁蓉分別騎乘車牌號碼000-0000號（下稱B車）、EQC-7786
    號（下稱C車）普通重型機車沿舊宗路2段由南向北行駛至該
    路口，謝榮吉為閃避迴轉之A車而駛入禁行機車之內側第1車
    道，旋遭劉皖華所駕駛之A車左側車身碰撞而人車倒地，陳
    沁蓉則因煞避不及撞擊A車左側車尾而人車倒地，致謝榮吉
    受有右側第3、4、6、7肋肋骨骨折併右側第3、4肋連枷胸等
    傷害，陳沁蓉受有右遠端橈骨骨折、雙膝挫擦傷、右胸挫傷
    等傷害。嗣劉皖華於肇事後向前來處理車禍之警員自首坦承
    肇事而接受裁判。
二、案經謝榮吉、陳沁蓉訴由臺北市政府警察局內湖分局報告臺
    灣士林地方檢察署（下稱士林地檢）檢察官偵查起訴。
    理  由
壹、證據能力：
    本判決所引用被告以外之人於審判外之言詞或書面陳述，雖
    均屬傳聞證據，惟檢察官、被告劉皖華、輔佐人於本院審判
    程序均同意作為證據【見本院111年度交易字第98號（下稱
    本院卷㈡）第111頁至第116頁】，本院審酌上開證據資料作
    成時之情況，尚無違法不當及證明力明顯過低之瑕疵，認為
    以之作為證據應屬適當，揆諸刑事訴訟法第159條之5第1項
    規定，均有證據能力。又本判決其他引用資以認定事實所憑
    之非供述證據，並無證據證明係公務員違背法定程序所取得
    ，依刑事訴訟法第158條之4反面解釋，亦有證據能力。
貳、實體部分
一、認定犯罪事實之依據及理由：
　　訊據被告固坦承於上開時、地駕駛A車迴轉並變換車道至舊
    宗路2段由南往北方向內側第1車道而與告訴人謝榮吉、陳沁
    蓉發生車禍，惟否認有何過失傷害犯行，辯稱：其迴轉前B
    、C車距路口尚有6至8臺車之距離，其始迴轉；不確定其有
    無未依燈號迴轉，各處燈號秒數不一，尚不得以燈號秒數認
    定其違規迴轉；縱認其違規迴轉，然其係迴轉完成後變換車
    道至內側第1車道時發生車禍，其無法預見後方告訴人自禁
    行機車之車道高速衝撞其所駕駛之A車，故其無過失；又A車
    係左前側及車尾受損而非車頭受損、B車僅車頭受損，且依
    告訴人謝榮吉談話記錄可知其已迴轉至內側第2車道，而其
    變換至禁行機車之內測第1車道為最安全之駕駛行為，其無
    法預見機車出現；而A車係左前車頭與B車碰撞，足見係B車
    撞擊A車，況若其係因違規迴轉致車禍發生，車禍地點應為
    交岔路口而非車道內，臺北市車輛行車事故鑑定意見書（下
    稱系爭鑑定意見）未審酌上情而不可採；又告訴人陳沁蓉趁
    其報警時將C車移至側邊斜躺並稱係其所撞云云。輔佐人則
    為被告辯稱：車禍發生時被告已完成迴轉，且案發地點為禁
    行機車車道，故被告並無肇事責任；無法確定被告有無違規
    迴轉，然被告既已迴轉完成變換車道，被告無法預見後方告
    訴人自禁行機車之車道高速衝撞A車，且告訴人當時距離A車
    約50公尺而有4、5秒反應時間卻未採取必要之安全措施，故
    被告無過失；系爭鑑定意見未審酌上情而不可採云云。經查
    ：
  ㈠經查，被告於上開時間駕駛A車沿臺北市內湖區舊宗路2段內
    側車道由北往南方向行駛，行經該路段與民權東路6段11巷
    交岔口時迴轉時，適有告訴人謝榮吉、陳沁蓉分別騎乘B車
    、C車行駛至該路口而與A車發生碰撞，致告訴人謝榮吉、陳
    沁蓉均人車倒地，告訴人謝榮吉受有右側第3、4、6、7肋肋
    骨骨折併右側第3、4肋連枷胸等傷害，告訴人陳沁蓉受有右
    遠端橈骨骨折、雙膝挫擦傷、右胸挫傷等傷害等節，業據告
    訴人謝榮吉【見士林地檢111年度偵字第3693號卷（下稱偵
    卷）第7頁至第8頁、第46頁、第87頁至第91頁】、告訴人陳
    沁蓉（見偵卷第11頁至第12頁、第47頁、第87頁至第91頁）
    ，並有臺北市政府警察局道路交通事故初步分析研判表、告
    訴人謝榮吉提出之三軍總醫院附設民眾診療服務處110年11
    月24日、110年12月1日診斷證明書、告訴人陳沁蓉提出之三
    軍總醫院附設民眾診療服務處110年11月20日、23日、110年
    12月8日、22日診斷證明書、事故現場圖、臺北市政府警察
    局内湖分局交通分隊道路交通事故補充資料表、道路交通事
    故調查報告表㈠㈡、臺北市政府警察局道路交通事故當事人登
    記聯單、現場監視器錄影畫面及光碟、現場照片及車損照片
    可證（見偵卷第19頁、第21頁至第23頁、第25頁至第31頁、
    第42頁至第44頁、第48頁至第50頁、第65頁至第72頁、第10
    5頁至第111頁），且為被告所不爭執（見本院卷㈡第45頁至
    第46頁、第117頁、第120頁）；復經本院勘驗現場監視錄影
    畫面無訛，並製有勘驗筆錄及附件在卷可稽（見本院卷㈡第4
    8頁至第49頁、第57頁至第67頁），先堪認定。
　㈡按汽車行駛至交岔路口，其行進、轉彎，應遵守燈光號誌或
    交通指揮人員之指揮，遇有交通指揮人員指揮與燈光號誌並
    用時，以交通指揮人員之指揮為準，道路交通安全規則第10
    2條第1項第1款分別定有明文。而被告領有合格駕照，有道
    路交通事故調查報告表㈠可證（見偵卷第49頁），被告對上
    開交通法規內容，自無不知之理。而被告於舊宗路2段與民
    權東路6段11巷交岔口迴轉進入對向車道，業經本院認定如
    前，則依前揭說明，被告自應遵守燈光號誌於左轉號誌亮起
    時始得左轉。又依案發當時天氣陰、日間自然光線、柏油路
    面乾燥無缺陷、無障礙物、視距良好等情，有道路交通事故
    調查報告表㈠及現場照片在卷可稽（見偵卷第48頁、第67頁
    至第72頁），足見被告客觀上並無不能注意之情事。
  ㈢被告確未依號誌迴轉致本案車禍發生而有過失：
  ⒈查警員於案發當日8時9分許在舊宗路2段由北往南方向車道朝
    民權東路六段11巷之交叉路口拍攝，於影片時間0分0秒時，
    舊宗路2段由北往南方向車道號誌為紅燈，於影片時間0分23
    秒時，舊宗路2段由北往南方向車道號誌為綠色直行箭頭號
    誌燈，此時舊宗路由南往北方向車道之汽、機車紛紛起步行
    駛，於影片時間1分29秒時，舊宗路之交通號誌燈增加顯示
    綠色左轉箭頭號誌燈，於影片時間1分41秒時，舊宗路之交
    通號誌燈顯示黃燈，再於影片時間1分44秒顯示紅燈乙節，
    有員警錄影畫面可證，並經本院勘驗無訛而製有勘驗筆錄及
    附件可稽（見本院卷㈡第47頁至第48頁、第53頁至第56頁）
    ；而案發當日舊宗路2段由南向北車道顯示綠燈時，該路段
    北向南車道應顯示綠色直行號誌，舊宗路2段由南向北車道
    顯示紅燈時，該路段北向南車道始顯示綠色直行號誌及綠色
    左轉號誌等節，亦有號誌運作表可證（見偵卷第58頁），堪
    信舊宗路2段由北往南方向車道顯示直行綠燈1分6秒即66秒
    後始顯示左轉燈號誌供內側車道車輛左轉，且此時該路段由
    南往北方向車道應為紅燈。
　⒉次查110年11月20日7時16分59秒，舊宗路2段由南往北方向車
    道多輛汽車停等紅燈，於同日7時17分6秒，該車道之汽、機
    車紛紛起步行駛，於同日7時17分32秒許被告駕駛A車自舊宗
    路2段由北往南方向內側車道駛入拍攝範圍，並顯示左轉方
    向燈欲左轉，進入路口後先等待舊宗路由南往北方向車道之
    汽車行經，接著迴轉至舊宗路2段由南往北方向內側第2車道
    ，此時告訴人謝榮吉騎乘B車自A車後方駛入拍攝範圍，接著
    行駛於A車左後方之內側第1車道，告訴人陳沁蓉亦騎乘C車
    自A車後方駛入拍攝範圍，被告駕駛A車車頭迴正後仍繼續朝
    內側第1車道駛去，告訴人謝榮吉騎乘B車繼續朝前方行駛，
    於同日7時17分37秒時，A車車頭碰撞B車車尾，告訴人謝榮
    吉人車倒地並向前滑行後消失於拍攝範圍，此時告訴人陳沁
    蓉亦開始緊急剎車然仍撞擊A車車尾，接著人車倒地，C車零
    件掉落，此時A車先些微向前移動，再些微倒車後停車，後
    方來車行經該處均減速繞過，於同日7時18分14秒時，該路
    段由南向北車輛於路口停止線後方減速停下，於同日7時18
    分22秒，舊宗路2段由北往南方向之內側車道有1輛白色小貨
    車顯示左轉方向燈，接著自路口左轉離開拍攝範圍等節，亦
    經本院勘驗監視錄影畫面無訛，而製有勘驗筆錄及附件可佐
    （見本院卷㈡第48頁至第49頁、第57頁至第67頁），自堪信
    實。
　⒊承上，110年11月20日7時17分6秒至18分14秒止，依監視錄影
    畫面其他同向車輛動態可知告訴人所在之舊宗路2段由南往
    北方向車道為綠燈；而舊宗路2段由北往南方向車道顯示左
    轉燈號誌供內側車道車輛左轉時，對向車道應為紅燈乙節，
    亦經本院認定如前，堪信案發時被告所在舊宗路2段由北往
    南方向車道號誌應尚未顯示左轉燈號，被告確未遵守號誌而
    搶先迴轉甚明。被告辯稱不確定有無違規迴轉，各處燈號秒
    數不一，尚不得以燈號秒數認定其違規迴轉云云，顯與客觀
    事證不符而係卸飾之詞，不足採信。
　⒋被告及輔佐人固以前詞置辯。惟查：
　①告訴人謝榮吉於偵查中證稱：我當時沿舊宗路2段內側第2車
    道由南往北行駛，至案發地點時，發現被告向左迴轉進入同
    向內側第2車道，我便切入內側第1車道，然被告左轉過頭又
    突然駛入內側第1車道，我所騎乘之B車車頭及右車身始與A
    車左前車頭發生碰撞等語（見偵卷第7頁至第8頁、第46頁、
    第87頁至第89頁）；告訴人陳沁蓉亦證稱：案發時我騎乘C
    車沿舊宗路2段內側第2車道由南往北行駛，至案發地點時，
    我看見對向之被告迴轉後往內側第1車道切並與B車發生碰撞
    ，我向左閃避然仍閃避不及而撞上A車左後側保險桿等語明
    確（見偵卷第11頁至第12頁、第47頁）。
　②次查被告駕駛A車於當日7時17分35秒違規迴轉欲進入舊宗路2
    段由南往北方向車道，此時告訴人謝榮吉騎乘B車行駛於舊
    宗路2段由南往北方向內側第2車道，嗣被告於7時17分36秒
    在舊宗路2段由南往北方向內側第2車道將A車車頭轉正，然A
    車車輪仍持續向左，此時告訴人謝榮吉則向左進入內側第1
    車道，被告則於7時17分37秒駕駛A車繼續向左進入舊宗路2
    段內側第1車道，告訴人陳沁蓉則行駛於舊宗路2段內側第2
    車道，於7時17分37秒A車之左前車頭撞擊告訴人謝榮吉所騎
    乘之B車之右側車身，告訴人謝榮吉因而人車倒地，告訴人
    陳沁蓉則煞車並向左偏行，然仍於7時17分38秒撞擊A車左車
    尾等節，亦如前㈡⒉所述，並有附件可稽（見本院卷㈡第58頁
    至第62頁），核與告訴人謝榮吉、陳沁蓉前開證述大致相符
    ；而A車左前車頭保險桿破裂、烤漆磨損、左後車尾保險桿
    多處烤漆磨損，B車右前車頭及右側車身破裂，C車則為車頭
    毀損等節，有現場照片可證（見偵卷第67頁至第70頁），亦
    與告訴人謝榮吉、陳沁蓉所指訴撞擊位置相符，足徵告訴人
    謝榮吉、陳沁蓉證稱其等本均行駛於舊宗路2段內側第2車道
    ，為閃避被告違規迴轉始分別駛入禁行機車之內側第1車道
    、向左偏行，然仍與A車發生碰撞等節，應堪信實。被告及
    輔佐人辯稱：A車係左前側及車尾受損而非車頭受損、B車僅
    車頭受損，故係告訴人謝榮吉撞擊A車，告訴人陳沁蓉趁其
    報警時將C車移至側邊斜躺並稱係被告所撞，告訴人當時距
    離A車約50公尺而有4、5秒反應時間卻未採取必要之安全措
    施云云，顯與客觀事證不符而為卸飾之詞，洵無足採。
　③被告及輔佐人復辯稱：車禍發生時被告已迴轉完畢欲變換車
    道進入禁行機車之內側第1車道，被告無從預見告訴人騎乘
    機車進入內側第1車道高速衝撞A車；若被告係因違規迴轉致
    車禍發生，車禍地點應為交岔路口而非車道內，被告無過失
    云云。惟A車於案發當日7時17分35秒違規迴轉欲進入舊宗路
    2段由南往北方向車道，嗣於同日7時17分36秒在舊宗路2段
    由南往北方向內側第2車道時A車車輪仍持續向左，並於7時1
    7分37秒A車向左進入舊宗路2段內側第1車道乙節，亦經本院
    認定如前；被告復於警詢中自承：其迴轉後怕撞到人行道，
    故方向盤持續向左打，A車左前車頭歲與B車發生碰撞等語（
    見偵卷第45頁），足認被告係於迴轉過程中為避免撞擊舊宗
    路2段東側人行道而持續向左打方向盤，致迴轉幅度過大而
    侵入舊宗路2段由南向北內側第1車道。被告辯稱案發時其已
    迴轉完畢故其就車禍發生無過失云云，顯與監視錄影畫面不
    符，亦無足採。至於告訴人謝榮吉、陳沁蓉於警詢中雖曾證
    稱：被告迴轉後又向左偏行進入內側第1車道等語（見偵卷
    第12頁、第46頁、第47頁），然其等上開所述僅係強調被告
    駕駛行為時序，被告執此辯稱案發時其已迴轉完成故其就本
    案車禍發生並無過失云云，亦無足採。
　⒌另系爭鑑定書亦認：被告未依號誌指示違規迴轉為肇事原因
    ，告訴人謝榮吉、陳沁蓉均無肇事因素等語（見本院卷㈡第8
    2頁），亦與本院認定被告對本案車禍事故確有肇事因素採
    同一見解。又告訴人謝榮吉、陳沁蓉因本案車禍受有事實欄
    所載傷害，亦如前㈠所述，故被告過失行為與告訴人謝榮吉
    、陳沁蓉上開傷害結果間顯具相當因果關係。被告及輔佐人
    固辯稱系爭鑑定意見所載車損有誤，且車禍時被告已完成迴
    轉，係告訴人謝榮吉撞擊A車，又告訴人2人當時距離A車約5
    0公尺而有4、5秒反應時間卻未採取必要之安全措施，系爭
    鑑定意見未考量上情而不可採云云，並請求送臺北市交通局
    覆議。惟被告及輔佐人上開所辯與客觀事證不符，業經本院
    論述如前，被告及輔佐人執此主張系爭鑑定意見未審酌上情
    而不可採云云，顯屬無據。至被告及輔佐人雖於審理中請求
    送臺北市交通局覆議，然被告就本件車禍確有過失，業經本
    院認定如上，核無再送覆議之必要，併此敘明。
　㈣被告及輔佐人另辯稱被告對於告訴人謝榮吉、陳沁蓉違規駛
    入禁行機車之車道無預見可能性而不負過失責任云云。惟按
    汽車駕駛人對於防止危險發生之相關交通法令之規定，業已
    遵守，並盡相當之注意義務，以防止危險發生，始可信賴他
    人亦能遵守交通規則並盡同等注意義務；若因此而發生交通
    事故，始可以信賴原則為由免除過失責任；汽車駕駛人對於
    防止危險發生之相關交通法令之規定，業已遵守，並盡相當
    之注意義務，以防止危險發生，始可信賴他人亦能遵守交通
    規則並盡同等注意義務。若因此而發生交通事故，方得以信
    賴原則為由免除過失責任（最高法院84年度台上字第5360號
    、109年度台上字第1102號判判決意旨參照）。查被告就本
    件車禍之發生，未注意汽車行駛至交岔路口，其行進、轉彎
    ，應遵守燈光號誌或交通指揮人員之指揮，而違反道路交通
    安全規則第102條第1項第1款而有過失乙節，業經本院認定
    如前，難謂被告已盡相當之注意義務；況告訴人謝榮吉、陳
    沁蓉係為閃避被告違規迴轉始分別駛入禁行機車之內側第1
    車道及向左偏行等節，業經本院認定如前㈢⒋②所述；而被告
    駕駛A車於舊宗路2段由南往北方向內側第2車道欲繼續向左
    轉時，告訴人謝榮吉騎乘B車行駛於A車左後方近A車車尾處
    ，告訴人陳沁蓉則騎乘C車行駛於A車正後方約1臺車身處乙
    情，亦有附件可證（見本院卷㈡第59頁至第60頁），則被告
    違反注意義務違規迴轉在先，依前說明，本不得主張信賴原
    則而免除其過失責任；且被告進入舊宗路2段由南往北方向
    內側第2車道後只要稍加注意，亦能發現左後方、正後方告
    訴人謝榮吉、陳沁蓉之動態，被告辯稱其無從預見告訴人謝
    榮吉、陳沁蓉駛入禁行機車之車道而不負過失責任云云，顯
    不足採。　　　
　㈤公訴意旨另認告訴人謝榮吉、陳沁蓉亦有未注意車前狀況並
    隨時採取必要之安全措施之過失部分。查臺北市政府警察局
    道路交通事故初步分析研判表雖記載告訴人謝榮吉、陳沁蓉
    亦有未注意車前狀況並隨時採取必要之安全措施之過失，固
    有前揭初步分析研判表可證（見偵卷第19頁）。惟告訴人謝
    榮吉見被告違規迴轉駛入舊宗路2段由南往北方向內側第2車
    道時，已向左閃避駛入同向內側第1車道，未料被告仍持續
    向左進入內側第1車道而撞擊告訴人謝榮吉所騎乘之B車，告
    訴人陳沁蓉見狀則煞車並向左閃避然仍撞擊A車乙節，業經
    本院認定如㈢⒋所述；系爭鑑定意見亦認：告訴人謝榮吉、陳
    沁蓉為直行車輛，依路口號誌綠燈行駛，對前方違規迴轉再
    突然向左偏行之A車猝不及防，其等駛入舊宗路2段由南往北
    方向內側第1車道係為閃避A車所致而均無肇事因素等語（見
    本院卷㈡第81頁至第82頁），足見告訴人謝榮吉、陳沁蓉已
    注意車前狀況並採取必要之安全措施，然因被告違規迴轉至
    舊宗路2段由南往北方向內側第1車道行為猝不及防而發生車
    禍，難認告訴人謝榮吉、陳沁蓉有何過失可言。公訴意旨此
    部分容有誤會，併此敘明。
　㈥綜上所述，本案事證明確，被告犯行堪以認定，應予依法論
    科。　　　
二、論罪科刑：
　㈠核被告所為，係犯刑法第284條前段之過失傷害罪。被告以一
    過失行為，造成告訴人2人受傷，屬一行為觸犯數同一罪名
    之同種想像競合犯，應依刑法第55條規定從一重處斷。又被
    告於肇事後，在場向到場處理員警坦承肇事，對於未發覺之
    罪自首而接受裁判，有道路交通事故肇事人自首情形記錄表
    可證（見偵卷第52頁），符合刑法第62條自首之規定，應依
    前開規定減輕其刑。
　㈡爰以行為人責任為基礎，審酌被告於本應注意於交岔路口轉
    彎應遵守燈光號誌，竟疏未注意於左轉指示燈亮起前搶先違
    規迴轉，致告訴人謝榮吉、陳沁蓉受有上開傷害，所為實有
    不該；又被告否認犯行，於系爭鑑定意見認被告應負全部肇
    事責任後仍不斷爭執，而未與告訴人謝榮吉、陳沁蓉達成和
    解並賠償損害之犯後態度，併審酌告訴人謝榮吉、陳沁蓉因
    本件交通事故所受之傷勢程度、被告為肇事原因、告訴人謝
    榮吉、陳沁蓉則無肇事因素、被告除本案外無其他前科之素
    行（見本院卷㈡第9頁），及其自述高中畢業、現從事房屋仲
    介、每月收入約新臺幣1萬元，尚須扶養母親之智識程度及
    家庭生活經濟狀況（見本院卷㈡第118頁），暨檢察官、被告
    、輔佐人、告訴人謝榮吉、陳沁蓉就科刑範圍之意見等一切
    情狀，量處如主文所示之刑，並諭知易科罰金之折算標準，
    以資警惕。
據上論斷，應依刑事訴訟法第299條第1項前段，判決如主文。
中　　華　　民　　國　　111 　年　 12　　月　　15 　　日
            刑事第二庭　法  官  鍾  晴
以上正本證明與原本無異。
如不服本判決應於收受送達後20日內向本院提出上訴書狀，並應
敘述具體理由。其未敘述上訴理由者，應於上訴期間屆滿後20日
內向本院補提理由書（均須按他造當事人之人數附繕本）「切勿
逕送上級法院」。
                        書記官  李欣頻　　
中　　華　　民　　國　　111 　年　　12　　月　　15　　日
刑法第284條
因過失傷害人者，處一年以下有期徒刑、拘役或十萬元以下罰金
；致重傷者，處三年以下有期徒刑、拘役或三十萬元以下罰金。